【裁判字號】    95,交訴,82
【裁判日期】    951220
【裁判案由】    公共危險等
【裁判全文】
臺灣臺北地方法院刑事判決              95年度交訴字第82號
公  訴  人  臺灣臺北地方法院檢察署檢察官
被      告  丙○○
選任辯護人  陳崇善律師
            陳泰源律師
上列被告因公共危險等案件，經檢察官提起公訴（95年度偵字第
11667號），本院判決如下：
    主  文
丙○○從事業務之人，因業務上之過失傷害人，處拘役伍拾日，
如易科罰金，以銀元參佰元即新臺幣玖佰元折算壹日；又駕駛動
力交通工具肇事，致人受傷而逃逸，處有期徒刑陸月，如易科罰
金，以銀元參佰元即新臺幣玖佰元折算壹日。
    事  實
一、丙○○係計程車司機，以駕駛營業用小客車載客為業，為從
    事駕駛業務之人，於民國九十五年四月十三日晚間十時十七
    分許，駕駛車牌號碼012-NA號營業用小客車，沿臺北市○○○路南往北方向右轉南京東路行駛於外側第二車道，因見路
    邊有乘客招手攔車，而欲變換至外側第一車道停車載客時，
    本應注意變換車道時，應注意後方來車，禮讓直行車先行，
    並注意安全距離，以避免危險之發生，而依當時天候陰，夜
    間有照明設備，路面乾燥、無缺陷、無障礙物，視距良好等
    外界客觀情狀，並無不能注意之情事，乃竟急於載客而疏未
    注意同向右後方適有乙○○騎乘車牌號碼CYC-766 號重型機
    車行駛於外側第一車道之行車動態，禮讓其先行，即貿然變
    換車道，致當時尚未領得駕駛執照之乙○○見狀緊急向左閃
    煞不及，重心不穩而人車倒地向前滑行，因此受有右側手肘
    、膝蓋、下腹部及足踝擦傷等傷害；行駛於乙○○後方由丁○○騎乘之車牌號碼CLL-285 號重型機車，亦因疏未注意與
    前方郭車保持安全距離，致遇此突發狀況閃避不及而撞上橫
    倒於地之郭車後人車倒地，因此受有右腳大拇指擦傷之傷害
    。丙○○肇事致乙○○、丁○○受傷後，竟未下車查看被害
    人傷勢，採取必要救護措施，亦未停留於車禍現場等候處理
    ，反駕車離去，經丁○○、甲○○記下車牌號碼報警處理，
    始循線查獲。
二、案經乙○○、丁○○告訴暨臺北市政府警察局松山分局報告
    臺灣臺北地方法院檢察署檢察官偵查起訴。
    理  由
一、訊據被告丙○○對於其駕駛上開營業用小客車於前揭時、地
    由外側第二車道變換至外側第一車道停車載客及告訴人乙○○、丁○○騎乘機車於其同向後方發生行車事故致人車倒地
    ，暨事故發生後未留在現場處理而駕車離去等情直承不諱，
    核與證人即告訴人乙○○、丁○○及現場目擊證人甲○○於
    本院證述情節相符，並有臺北市○○○○○道路交通事故現
    場圖、調查報告表、補充資料表各一份、事故照片二十四張
    附卷可稽（見偵卷第二三至二六頁、三二至四三頁，本院卷
    第五三至五九頁、七一至七四頁）；又告訴人乙○○、丁○○因前揭事故各自受有如事實欄所載之傷害一節，除據上開
    證人證述在卷外，並有長庚紀念醫院台北本院診斷證明書二
    紙存卷可參（見偵查卷第十六、十七頁），且為被告所不爭
    執，均堪認定。
二、被告矢口否認有何過失傷害及肇事逃逸犯行，辯稱：伊當天
    駕駛計程車由敦化北路南往北方向右轉南京東路行駛於扣除
    公車專用道後之中間車道（即外側第二車道），伊看到前方
    三十公尺處路邊有乘客招手攔車，即顯示方向燈並查看後照
    鏡確認無來車後，始將計程車停靠外側第一車道讓乘客上車
    ，此時號誌適由紅燈轉換為綠燈，伊即聽到機車自南京東路
    由西往東方向行駛而至之聲音，隨即見到一輛機車滑倒，緊
    接著又有另一輛機車攔腰撞上前開滑倒之機車，二部機車均
    往前滑行至伊車前十幾公尺處，伊見狀即駕車前往查看該機
    車駕駛人有無受傷，是否需要幫助，因見其二人起身並無大
    礙，加以車內有乘客，乃駕車離去，伊未與告訴人乙○○所
    騎乘之機車發生擦撞，自亦無肇事逃逸之情云云。經查：
  (一)本件事故經過，據證人即告訴人乙○○於本院證稱：當天伊
    騎乘車號CYC-766 號機車行駛於南京東路往松山方向最外側
    車道，行經敦化北路附近時，前方大約二、三公尺處突然出
    現一部計程車，伊為閃避即往左偏，機車右側方向燈乃撞及
    計程車左後方車燈，造成機車側邊破損，伊即煞車，但因撞
    擊力道太強，伊連人帶車倒在地上，不到五秒時間，丁○○
    機車隨即撞上伊車等語（見本院卷第五十三至五十六頁）；
    證人即告訴人丁○○於本院證稱：伊當時騎乘機車行駛於南
    京東路最外側車道，於通過敦化北路口後不久，伊看到路邊
    有客人招手，計程車即突然由內側車道切往外側車道，斜停
    在最外側車道與左側車道間，行駛於後方之乙○○機車隨即
    撞上計程車之左後車燈，並偏向內側車道後倒地，前開車輛
    撞擊時伊與郭車距離約二公尺，伊閃避不及而撞及倒地之郭
    車等語（見本院卷第五七至五九頁）；證人甲○○於本院結
    稱：伊當天騎乘機車行駛於乙○○之後方，欲一同前往乙○○汐止住處，當時乙○○係靠右側行駛，計程車由卷附台北
    市○○○○○道路交通事故現場圖所標示之第三車道（即外
    側第二車道）突然靠路旁行駛，欲搭載客人，計程車駕駛人
    並未注意後方機車，郭車因此擦撞計程車左後車燈後倒地，
    隨後丁○○之機車亦撞及郭車掉落之零件而倒地等語（見本
    院卷第七一至七四頁）。經核前揭證人就被告駕駛計程車為
    停靠路邊搭載招手攔車之客人，旋由外側第二車道變換至外
    側第一車道，致行駛於計程車右後方外側第一車道上之乙○○見狀向左閃煞不及人車倒地，其後丁○○之機車亦隨即撞
    上倒地之郭車等基本事實之陳述均屬一致，分別與渠等之前
    在警詢及偵訊中所為之供述內容大致相符，而具有相當之憑
    信性，被告亦不諱言其見前方路邊有乘客招手攔車，乃由外
    側第二車道變換至外側第一車道停車載客，隨後即發生二部
    機車先後倒地自後滑行至伊車前方十餘公尺之事實，益徵前
    開證人就此部分事故過程之陳述，與事實相符，堪以憑信。
    至本件事故地點，證人乙○○證稱係南京東路、敦化北路口
    ，並非小巨蛋前，證人丁○○則稱係已通過上開路口之小巨
    蛋前，然查由卷附道路交通事故現場圖所繪二部機車倒地之
    刮擦痕，可知事故地點係位於距離敦化北路約八點二公尺之
    南京東路上，而小巨蛋即位於上開路口附近，是二人所指之
    事故地點並無不同，尚難以其二人之表達方式有異，即謂有
    何供述不一之情形；又上述二人就事故發生時乙○○前方有
    無其他機車及證人甲○○、丁○○對於詹車倒地與甲○○扶
    乙○○起身之先後順序等與基本事實無重要關連之陳述固未
    盡一致，然按供述證據每因個人觀察角度、記憶能力、表達
    能力、誠實意願、嚴謹程度及利害關係之不同，而有對相同
    事物異其供述之情形發生，而其歧異之原因，未必絕對出於
    虛偽所致，是證人之陳述前後雖稍有參差或相互間有所歧異
    ，事實審法院非不可本於經驗法則，綜合全部訴訟資料，作
    合理之判斷，以定其取捨，若足認其關於基本事實之陳述，
    果於真實性無礙時，即非不得予以採信，尚不得僅以證人就
    枝節之陳述有所不符，即認彼等之證詞全部不可採。則按「
    汽車在雙向四車道行駛時，應依左列規定：六、變換車道時
    ，應讓直行車先行，並注意安全距離」，道路交通安全規則
    第九十八條第一項第六款定有明文，被告於變換車道時自應
    注意後方有無來車，並依上開規定禮讓直行車先行，以避免
    發生後方來車追撞情事，此當為職業駕駛人之被告所明知，
    且依卷附道路交通事故現場圖、調查報告表及事故照片所示
    ，本件肇事路段臺北市○○○路為雙向四車道以上，事故當
    時天候陰，夜間有照明設備，路面乾燥、無缺陷、無障礙物
    ，視距良好，並無不能注意之情事，乃竟因急於停車載客而
    疏未注意同向右後方適有乙○○騎乘機車行駛於外側車道之
    行車動態，即貿然變換車道，使乙○○向左閃避不及重心不
    穩而人車倒地，並令行駛於郭車後方亦疏未注意與前車保持
    安全距離之丁○○，遇此突發狀況閃煞不及而撞上橫倒於地
    之郭車後倒地，被告自有過失甚明。被告雖辯稱於變換車道
    時有查看後照鏡確認並無來車云云，然被告果有此舉動，即
    不至於甫變換車道後旋即發生後車閃避不及而倒地之情事，
    其此部分辯解，顯與客觀事實不符，不足採信。
  (二)次查，上述證人雖均證稱因被告突然變換車道，致計程車左
    後車燈與乙○○之機車發生擦撞情事。然經目視比對證人乙○○所陳二車撞擊部位即機車右側方向燈與計程車左後車燈
    ，機車右側方向燈位置明顯低於被告計程車車燈甚多，所述
    二車撞擊位置之高度，已不相當；乙○○又稱因撞擊力道太
    強，造成機車右前斜板側邊破損等語（見本院卷第五十六頁
    ，偵查卷第三十九頁），惟經檢視卷附計程車照片（見偵查
    卷第四十三頁），該車左後車燈、車身及保險桿等處均完好
    無缺，並未有任何經強力撞擊後應有之破損或刮擦痕跡；且
    上開證人復於本院九十五年十二月六日審理時改稱係機車右
    側把手與計程車左後車燈發生擦撞（見本院卷第七七頁），
    則其前後供述不一，所述亦與客觀跡證不合，究有無擦撞情
    事，殊值懷疑；另證人丁○○、甲○○未親身經歷此部分過
    程，而其二人騎乘機車行駛於乙○○機車後方數公尺距離，
    以渠等所在位置之視覺角度能否清楚看到事發經過，抑或係
    計程車向右切換車道時機車向左閃避後旋即倒地，致有此誤
    認，亦非無疑，是上開證人之陳述既有前述瑕疵存在，亦乏
    客觀事證足以佐證彼等此部分陳述與事實相符，尚難信採。
    惟縱使如此，亦無礙於被告變換車道時，未注意並禮讓後方
    直行車先行致肇本件車禍之過失行為之認定。
  (三)再證人乙○○雖自承有近視、斜視及遠視，且事故當時並未
    考領有重型機車駕照，另證人甲○○並稱因乙○○未考取駕
    照，因擔心其技術不好，故跟隨在郭車後方行駛等語（見本
    院卷第五四頁反面、七一、七六頁）。然查本件事故係因被
    告變換車道時，未注意禮讓後方之乙○○機車先行所致，告
    訴人乙○○正常行駛於其車道內，突遇被告前揭違規行為緊
    急向左閃煞，亦無違反一般駕駛常規，其行車並無疏失，尚
    不得僅以乙○○視力欠佳復無照駕駛即遽指其就本件事故應
    負過失責任。
  (四)末查，本件事故起因係被告變換車道時，未注意禮讓後方來
    車所致，業如前述，被告雖否認有肇事逃逸之情，然查被告
    於警詢及偵訊時均矢口否認駕車行經事故地點，迨於起訴後
    ，始於本院坦認上情，已見畏罪匿飾之情，且由證人乙○○
    、丁○○、甲○○前述事故經過，被告於變換車道之瞬間隨
    即發生郭車倒地事故，被告並自承伊當天行經南京東路、敦
    化北路口時，看到路邊有客人招手攔車，即由中間車道變換
    至外側車道停車載客，伊停車時，看到一輛機車自伊車左後
    方滑倒並繼續向前滑行，後方接著又有另一輛機車攔腰撞上
    前開機車，二部機車均往前滑行至伊車前十幾公尺之距離等
    語（見本院卷第十五頁反面），足見被告對於其變換車道肇
    事致人受傷一節，非無認識，且按刑法第一百八十五條之四
    之肇事致人死傷逃逸罪，係以處罰肇事後逃逸之駕駛人為目
    的，俾促使駕駛人於肇事後能對被害人即時救護，以減少死
    傷、保護他人權益並維護社會秩序，是該罪之成立祇以行為
    人有駕駛動力交通工具肇事，致人死傷而逃逸之事實為已足
    ；亦即交通事故一旦發生，且發生人員傷亡之情況，不論肇
    事人有無過失，只要在駕駛動力交通工具過程內所發生者，
    參與事故之人皆應協助防止死傷之擴大。是縱被告主觀上自
    認就本件事故並無過失，仍應留待現場參與救護並釐清事故
    責任，乃逕自駕車離去，所為已合於刑法所定肇事致人受傷
    而逃逸之構成要件，更遑論事故之發生確係因其過失所致，
    被告辯稱未肇事逃逸云云，核屬飾卸之詞，委無可採。
  (五)綜上，被告前揭過失傷害及肇事逃逸行為，事證明確，均堪
    認定。
三、被告丙○○為計程車司機，以駕駛營業用小客車載客為業，
    為從事駕駛業務之人，其因過失傷害人並於肇事後逃逸，所
    為係犯刑法第二百八十四條第二項前段業務過失傷害罪及第
    一百八十五條之四肇事逃逸罪。被告行為後，刑法於九十四
    年二月二日修正公布，並於九十五年七月一日起施行。依修
    正後刑法第二條第一項規定，行為後法律有變更者，適用行
    為時之法律，但行為後之法律有利於行為人者，適用最有利
    於行為人之法律，此係規範行為後法律變更所生新舊法律比
    較適用之準據法，本身尚無新舊法比較之問題，故於刑法修
    正施行後，應一律適用現行刑法第二條第一項之規定，為「
    從舊從輕」之比較。又被告行為時，刑法分則編有關罰金刑
    之貨幣單位係銀元；且依刑法分則編應處罰金者，應適用罰
    金罰鍰提高標準條例第一條、第四條之規定，亦即應按各該
    具體條文制定或修正之先後，定其罰金提高之倍數。惟被告
    行為後，刑法施行法增訂第一之一條，於九十五年六月十四
    日經總統公布，並自同年七月一日起施行；該條規定：「中
    華民國九十四年一月七日刑法修正施行後，刑法分則編所定
    罰金之貨幣單位為新臺幣。九十四年一月七日刑法修正時，
    刑法分則編未修正之條文定有罰金者，自九十四年一月七日
    刑法修正施行後，就其所定數額提高為三十倍。但七十二年
    六月二十六日至九十四年一月七日新增或修正之條文，就其
    所定數額提高為三倍」。本案被告係犯刑法第二百八十四條
    之罪，該罪有罰金刑之處罰，且自二十四年七月一日公布施
    行後，即未再修正，是依增訂刑法施行法第一之一條之規定
    ，其罰金以新台幣為單位，數額應提高三十倍，相較於修正
    前之罰金以銀元為單位，且適用罰金罰鍰為提高標準條例之
    結果應提高十倍者換算，對被告而言，並無有利與否之情形
    （新臺幣與銀元之比例為一比三，換算結果，亦為三十倍）
    。另刑法第三十三條第五款關於罰金之規定，由被告行為時
    之「一元以上」（換算後為新臺幣三元以上）；修正為「新
    臺幣一千元以上，以百元計算之。」。經比較修正前後關於
    科處罰金刑之最低刑度規定，以被告行為時之修正前刑法較
    有利於被告。被告一過失行為，致告訴人乙○○、丁○○二
    人受傷，為想像競合犯（刑法第五十五條關於想像競合犯之
    規定，新法增列但書「不得科以較輕罪名所定最輕本刑以下
    之刑」，係科刑之限制，為法理之明文化，非屬法律之變更
    ，自無新舊法比較之問題），只論以一業務過失傷害罪；其
    所犯上開二罪，犯意各別，行為互殊，罪名有異，應予分論
    併罰。爰審酌被告前未有犯罪記錄，有卷附臺灣高等法院被
    告前案記錄表可參，素行尚可，其因疏未注意禮讓後方直行
    車先行即貿然變換車道而發生本件事故，並於肇事致告訴人
    二人受傷後，旋即駕車逃逸，過失程度及惡性非輕，且迄未
    賠償告訴人之損失，惟告訴人二人所受傷勢尚非嚴重，告訴
    人丁○○就本件事故亦有未與前車保持安全距離之過失並被
    告犯後否認犯行之態度等一切情狀，分別量處如主文所示之
    刑；末按，被告行為後，刑法第四十一條修正將原易科罰金
    之折算標準，由「以一元以上三元以下折算一日」（依修正
    刪除前之罰金罰鍰提高標準條例第二條前段規定，該易科罰
    金之原定數額提高為一百倍折算一日，即以銀元三百元，新
    臺幣九百元折算為），修正為「得以新臺幣一千元、二千元
    或三千元折算一日，易科罰金。」。經比較上開修正前、後
    之易科罰金規定，本件裁判時之易刑標準，並未較有利於被
    告，是依刑法第二條第一項規定，就前開宣告之刑，應適用
    修正前刑法第四十一條第一項前段規定，諭知易科罰金之折
    算標準。
據上論斷，應依刑事訴訟法第二百九十九條第一項前段，刑法第
二條第一項前段、第五十五條、第二百八十四條第二項前段、第
一百八十五條之四、修正前刑法第四十一條第一項前段，刑法施
行法第一條之一，修正前罰金罰鍰提高標準條例第二條，現行法
規所定貨幣單位折算新臺幣條例第二條，判決如主文。
本案經檢察官黃士元到庭執行職務。
中    華    民    國    95    年    12    月    20    日
                          刑事第十一庭
                              審判長法  官  劉方慈
                                    法  官  林庚棟
                                    法  官  鍾淑慧
以上正本證明與原本無異。
如不服本判決，應於判決送達後10日內向本院提出上訴狀（應抄
附繕本）。告訴人或被害人如對於本判決不服者，應具備理由請
求檢察官上訴，其上訴期間之計算係以檢察官收受判決正本之日
期為準。
                                    書記官  劉英芬
中    華    民    國    95    年    12    月    25    日
附錄本案論罪科刑法條：
中華民國刑法第284條
（過失傷害罪）
因過失傷害人者，處 6 月以下有期徒刑、拘役或 5 百元以下罰
金，致重傷者，處1年以下有期徒刑、拘役或5百元以下罰金。
從事業務之人，因業務上之過失傷害人者，處 1 年以下有期徒刑
、拘役或1千元以下罰金，致重傷者，處3年以下有期徒刑、拘役
或2千元以下罰金。
中華民國刑法第185條之4
（肇事遺棄罪）
駕駛動力交通工具肇事，致人死傷而逃逸者，處 6 月以上 5 年
以下有期徒刑。


司法院資訊處製作；財團法人民間司法改革基金會備份。
